最高法院刑事判決　　　　　　　　　 111年度台上字第2188號
　　　　　　　　　　　　　　　　　 111年度台上字第2190號
上　訴　人　劉附易


選任辯護人　張藝騰律師
　　　　　　王捷拓律師
　　　　　　顏偉哲律師
上　訴　人　黃洺智


選任辯護人　張藝騰律師
上　訴　人　許文濱


　　　　　　林偉翔


上二人共同
選任辯護人　王捷拓律師
　　　　　　顏偉哲律師
上　訴　人　胡偉翔



　　　　　　宋和蒙


上列上訴人等因加重詐欺等罪案件，不服臺灣高等法院臺中分院
中華民國110年10月21日第二審判決（110年度金上訴字第1200、
1202號，起訴案號：臺灣臺中地方檢察署107年度少連偵字第363
號、追加起訴案號；同署108 年度少連偵字第46、66、67號），
提起上訴，本院判決如下：
    主  文
原判決關於己○○部分撤銷，發回臺灣高等法院臺中分院。
其他上訴駁回。
    理  由
壹、撤銷發回部分（即原判決關於上訴人己○○部分）：
一、本件原判決認定：己○○有其犯罪事實欄（下稱事實）所載
    ，如其附表（下稱附表）三編號1至18所示發起犯罪組織1次
    、洗錢18次、3人以上共同詐欺取財1次（下稱加重詐欺）等
    犯行（編號1部分，同時有洗錢、發起犯罪組織犯行；編號2
    至17部分，均為單純洗錢犯行；編號18部分同時有加重詐欺
    及洗錢犯行），因而維持第一審就己○○部分，論處附表三
    編號1至18所示發起犯罪組織、加重詐欺各1 罪刑（編號1、
    18部分，均依想像競合之例，從一重論處）、洗錢16罪刑，
    定應執行有期徒刑（「有期徒刑」下略）6 年，併科罰金新
    臺幣（下同）20萬元；並諭知應於刑之執行前，令入勞動場
    所強制工作3年及相關沒收、追徵之判決。固非無見。
二、惟查：
  1.犯洗錢防制法第14條、第15條之罪，在偵查或審判中自白者
    ，減輕其刑，同法第16條第2 項定有明文。所謂「自白」，
    係指犯罪嫌疑人或被告對自己之犯罪事實全部或主要部分為
    肯認供述之意。至其動機或目的如何，為被動抑自動，簡單
    或詳盡，一次或數次，自白後有無翻異，皆非所問。原判決
    認定己○○有如事實一之（一）所載，設立「水舞鑽」水房
    ，與乙○○、丁○○、甲○○、戊○○等人共同以事實一之
    （一）所示之方式，替客戶「變形金剛」、「五路財神世界
    盃介紹」等詐欺機房洗錢，再收取服務費，事實一之（二）
    所載，提供大陸地區人頭金融帳戶給「鵬程車業」電信詐欺
    機房作為詐欺取財之用，事實二所載籌組詐欺機房，召募丙
    ○○、游凱智、劉承訓、盧忠信等人參與，欲對大陸地區民
    眾進行詐騙等發起犯罪組織、洗錢、加重詐欺犯行。並說明
    ：己○○於偵查及審判中均否認犯罪，並未在偵查或審判中
    自白洗錢犯行，無洗錢防制法第16條第2 項減輕其刑規定之
    適用（見原判決第35至36頁）。然己○○於警詢時供稱：乙
    ○○（暱稱「歐歐」）、丁○○（綽號「阿濱」、暱稱「保
    時捷」）兩人是跟我一起從事詐欺轉帳洗錢公司（即水房）
    ；梁瑞麟（綽號「阿瑞」、暱稱「佛郎基、惡魔人」）、劉
    承訓（綽號「小包」、暱稱「喬巴」）、游凱智（綽號「小
    六」）、盧忠信及未成年人黃○淋、洪○靖、林○萍（名字
    均詳卷）這幾個人是跟丙○○（綽號「阿威」）從事詐騙機
    房的一線人員，但是機房還沒運作，還在籌備訓練期間，丙
    ○○是機房負責人，也是調練一線梁瑞麟…等人員的教官。
    我所經營之詐欺轉帳洗錢公司（即水房）名稱代號是「水舞
    鑽」，並以水舞鑽名稱成立通訊軟體群組，供水房人員通訊
    或我下達指令之用。我所經營之名稱代號「水舞鑽」之詐欺
    轉帳洗錢公司（水房）成員有乙○○、丁○○、甲○○、戊
    ○○及我共5 人。我是負責人…等語（見少連偵第46號卷一
    第33至35頁）、「（問：綜上，你是否坦承你為實際本案水
    舞鑽水房洗錢集團之實際負責人？）我承認我是水舞鑽水房
    實際負責人無誤。」、「（問：是否從事搬磚套利的行為？
    ）我們本來就是從事搬磚套利的，後來才經營詐欺水房。」
    （見同前卷第57至59頁）。若果無訛，己○○上開警詢供述
    似已就其所涉以「水舞鑽」水房從事洗錢犯行為自白。原審
    對此未予論究審酌，徒以其於偵查時曾否認「水舞鑽」之客
    戶為詐欺集團及有被害人遭詐騙匯款等情，認定其未於偵查
    中自白，就己○○前開警詢供述，是否符合洗錢防制法第16
    條第2 項減輕其刑之規定（見原判決第35至36頁），尚有調
    查未盡、理由不備之違法。
  2.有罪判決書應分別記載犯罪事實及理由，倘若其事實認定與
    理由之說明，彼此不相一致，或其事實、理由之記載，前後
    互相齟齬，均屬理由矛盾，其判決為當然違背法令。又刑事
    訴訟法第379 條第12款所謂已受請求之事項未予判決，係指
    其已受請求之事項，本屬第二審判決內應行裁判之一部分，
    而原審並未予以裁判者而言（如想像競合犯之裁判上一罪，
    或接續犯、結合犯與加重結果犯之實質上一罪論處之案件，
    其一部分未經裁判之類）。原判決於事實二認定：己○○因
    從事「水舞鑽」水房而知悉從事詐欺機房獲利甚豐，遂自行
    籌組詐欺機房，招募丙○○負責，並由丙○○與梁瑞麟、游
    凱智共同教導劉承訓、盧忠信、少年林○萍、黃○淋、洪○
    靖等擔任一線員工者詐騙話術。惟理由欄僅就己○○所為事
    實一之（一）、（二）係論以發起犯罪組織、洗錢、加重詐
    欺等罪（見原判決第31至34頁）；就己○○所為事實二之行
    為是犯何罪、與其所為事實一之（一）、（二）之行為有無
    裁判上一罪或實質上一罪關係，並無一語及之。而依原判決
    認定之事實二，己○○所籌組之詐欺機房，組織成員與事實
    一之（一）、（二）之洗錢水房不同，所欲從事之犯罪行為
    亦不相同，且係因其從事「水舞鑽」水房而知悉從事詐欺機
    房獲利甚豐，再另行籌組，是否屬另行起意發起另一犯罪組
    織？此部分犯罪事實是否業經第一審判決？均有不明。原判
    決就此未為說明、釐清，致有事實與理由不符及理由不備之
    違法，甚有已受請求之事項未判決之違法。
三、以上，或為己○○之上訴意旨所指摘，或為本院得依職權調
    查之事項，且原判決上開違誤影響於事實之認定及法律之適
    用，本院無從據以為裁判，應認原判決關於己○○部分有撤
    銷發回更審之原因。又司法院於民國110 年12月10日公布釋
    字第812號解釋：106年4 月19日修正公布之組織犯罪防制條
    例第3條第3 項規定：「犯第1項之罪者，應於刑之執行前，
    令入勞動場所，強制工作，其期間為3年。」（嗣107 年1月
    3日修正公布第3條，但本項並未修正），就受處分人之人身
    自由所為限制，違反憲法比例原則及憲法明顯區隔原則之要
    求，與憲法第8 條保障人身自由之意旨不符，應自本解釋公
    布之日起失其效力。原判決未及審酌，就己○○所犯發起犯
    罪組織罪諭知強制工作3 年，有與上開解釋意旨不合；案經
    發回，請併注意及之。
貳、上訴駁回部分（即原判決關於上訴人丁○○、戊○○，乙○
    ○、甲○○、丙○○部分）：
一、按刑事訴訟法第377 條規定：上訴於第三審法院，非以判決
    違背法令為理由，不得為之。是提起第三審上訴，應以原判
    決違背法令為理由，係屬法定要件。如果上訴理由書狀並非
    依據卷內訴訟資料具體指摘原判決不適用何種法則或如何適
    用不當，或所指摘原判決違法情事顯與法律規定得為第三審
    上訴理由之違法情形不相適合時，均應認其上訴為違背法律
    上之程式，予以駁回。本件原審綜合全案證據資料，本於事
    實審法院之推理作用，認定丁○○、戊○○，乙○○有事實
    一之（一）所載，參與「水舞鑽」水房犯罪組織，依其等加
    入上開組織之期間，丁○○、戊○○各有附表三編號1 至17
    所示17次洗錢犯行、乙○○有附表三編號2 至17所示16次洗
    錢犯行（丁○○、戊○○各就附表三編號1 部分、乙○○就
    附表三編號2 部分，均同時犯參與犯罪組織犯行）、事實一
    之（二）所載，提供人頭帳戶予電信詐欺機房之附表三編號
    18所示加重詐欺及洗錢犯行1 次；甲○○有事實一之（一）
    所載，參與「水舞鑽」水房犯罪組織，為附表三編號1、2所
    示2次洗錢犯行（就附表三編號1部分同時犯參與犯罪組織犯
    行）；丙○○有事實二所載，參與己○○所組詐欺機房之犯
    罪組織犯行。因而維持第一審所為，就丁○○、戊○○部分
    ，均論處附表三編號1 至17所示一般洗錢17罪刑、編號18所
    示加重詐欺1罪刑（編號1、18部分，均依想像競合之例，從
    一重論處）；並定丁○○應執行4年6月，併科罰金20萬元、
    戊○○應執行3 年10月，併科罰金20萬元；就乙○○部分，
    論處附表三編號2 至17所示一般洗錢16罪刑、編號18所示加
    重詐欺1罪刑（編號2、18部分，均依想像競合之例，從一重
    論處），應執行4年4月，併科罰金20萬元；就甲○○部分，
    論處附表三編號1、2所示一般洗錢2罪刑（編號1部分，依想
    像競合之例，從一重論處），應執行2年，併科罰金6萬元；
    就丙○○部分，論以附表三編號19所示參與犯罪組織罪，量
    處1 年。並就丁○○、戊○○，乙○○、甲○○有科處罰金
    部分（含應執行刑），均諭知易服勞役之折算標準，並為相
    關沒收、追徵諭知之判決，而駁回上開5 人之第二審上訴。
    已詳述其憑以認定之證據及理由，核其所為之論斷，俱有卷
    存證據資料可資覆按，從形式上觀察，原判決就上開5 人部
    分尚無足以影響其判決結果之違背法令情形存在。
二、丁○○、戊○○、乙○○、甲○○、丙○○上訴意旨略以：
  ㈠丁○○、乙○○部分：
    洗錢罪所侵害者為國家法益，伊等雖有原判決所載之洗錢行
    為，惟原判決未就「變形金剛」、「五路財神世界盃介紹」
    、「鵬程車業」是否屬於同一詐欺集團為調查，已有違法，
    應對伊等為有利之認定，認為上開3 個組織屬同一詐欺集團
    。伊等既於特定期間內持續洗錢，侵害同一國家法益，應僅
    論以一罪。縱上開3 個組織非同一詐欺集團，至多也僅能論
    以3 次洗錢罪。縱認伊等違反洗錢防制法等犯行，尚侵害個
    人法益，惟伊等於本案行為期間，既在相同地點不斷持續從
    事洗錢犯行，行為時、地具密接性；亦無法排除同一筆贓款
    分數天洗錢之情形，則伊等各個洗錢行為間之獨立性薄弱，
    難以強行分開，亦應屬接續犯。原判決以工作日數計算犯罪
    行為之罪數，顯有違法等語。
  ㈡戊○○部分：
  1.按不得僅以共犯之證述作為認定被告犯罪之證據。原判決憑
    以認定伊有洗錢，及提供金融帳戶予「鵬程車業」作為詐欺
    之用之非供述證據，至多僅能證明伊有參與「水舞鑽」水房
    進行虛擬貨幣交易之過程，並無證據顯示本案所涉交易對象
    「變形金剛」、「五路財神世界盃介紹」、「鵬程車業」為
    詐欺集團，或有大陸地區人民受騙匯款，自難僅以共犯己○
    ○、丁○○、乙○○之證述，認定伊有本案洗錢及加重詐欺
    犯行。
  2.洗錢罪之罪數應以被害人人數為斷，卷內並無被害人受騙之
    資料，原判決未審酌洗錢罪保護個人財產法益之本旨及本案
    被害者人數，亦未說明不以被害人數作為罪數認定之理由，
    逕以交易日數為斷，顯有違法。
  ㈢甲○○部分：
    原判決昧於事實，對伊有利之證據漏而不審，殊難甘服等語
    。
  ㈣丙○○部分：
  1.伊係一時失慮誤觸法網，現已有穩定之工作，犯後自始坦承
    犯行，態度良好，又非主謀，加入本案犯罪組織後，尚未著
    手實施詐騙行為，對法益之侵害顯屬輕微，堪認伊犯罪情節
    輕微，有情輕法重之情，原審未依刑法第59條規定酌減其刑
    ，有違平等及比例原則。
  2.原判決認定，伊與游凱智均在詐欺機房指導劉承訓等人，但
    原判決量處伊1 年，僅量處游凱智10月。且伊雖曾有犯罪執
    行紀錄，惟本案行為時5 年內並無故意犯罪受有期徒刑宣告
    之紀錄，亦符合緩刑條件，原判決未一併對伊為緩刑諭知，
    有違公平、比例原則等語。
三、惟查：
  ㈠證據之取捨、證據證明力之判斷，以及事實有無之認定，屬
    事實審法院之職權，苟其取捨判斷與認定，並不違背經驗、
    論理法則，即不容任意指為違法，而執為適法之第三審上訴
    理由。且法院認定事實，並不悉以直接證據為必要，其綜合
    各項調查所得之直接、間接證據，本於合理的推論而為判斷
    ，要非法所不許。又所謂補強證據，並非以證明犯罪構成要
    件之全部事實為必要，倘得以佐憑其指證非屬虛構，達於通
    常一般人得確信其為真實之程度者，即已充足。原判決依憑
    丁○○、戊○○、乙○○、甲○○及己○○之部分供（證）
    述，扣案「ASUS筆電資料光碟」、「ASUS筆電（硬碟丟棄至
    屋外）」擷取列印之「水舞鑽」等相關群組之對話紀錄、「
    水舞鑽」遊戲規則、「水舞鑽」水房業績統計表、「水舞鑽
    」與「【客】鵬程車業」、「【客】五路財神世界盃介紹」
    、「【客】變形金剛」之SKYPE 對話（Chat Message）等紀
    錄，扣案銀聯卡相關資料、交易明細、提領畫面、丁○○、
    乙○○手機內之對話內容、通聯對象、簡訊擷圖、集團成員
    所使用手機之通聯，及行動上網基地台分析表及附件等證據
    資料（詳原判決第15、27頁），綜合判斷後，認定丁○○、
    乙○○、甲○○及戊○○為參與己○○發起之「水舞鑽」水
    房犯罪組織成員，自l07年8月14日起至同年9月4日止，為「
    變形金剛」、「五路財神世界盃介紹」等詐欺機房，以事實
    一之（一）所示之方式進行洗錢，賺取服務費，及於l07年8
    月29日，將其等向人頭帳戶收購集團（俗稱車商）所購買之
    大陸地區人頭金融帳戶之名稱及帳號，透過通訊軟體 SKYPE
    ，轉貼給「鵬程車業」詐欺機房作為詐欺取財之用，自該詐
    欺機房所得中獲取利潤。並說明：自上開證據資料所示「【
    客】鵬程車業」、「【客】五路財神世界盃介紹」、「【客
    】變形金剛」之相關紀錄，及銀聯卡交易等資料，可確認上
    開組織為詐欺集團，且有被害人遭詐騙而匯款。丁○○、戊
    ○○、乙○○、甲○○所辯本案無證據證明其等有洗錢、加
    重詐欺犯行，尚屬無據。已就其等有事實一之（一）、（二
    ）所示犯行，及所辯何以不足採信，依據卷內資料詳加說明
    指駁（見原判決第24至28頁），所憑者除相關人等之供（證
    ）述外，尚有上開非供述證據。核其所為之論斷，與經驗及
    論理法則無違。戊○○上訴意旨置原判決明確之論斷於不顧
    ，徒以前揭泛詞，任意指摘原判決採證不當，自非合法之第
    三審上訴理由。
  ㈡接續犯之所以僅成立實質上一罪，非僅行為人主觀上係基於
    單一犯意，尚由於其所著手實行之自然意義上數行為，或因
    係於同一時、地或密切接近之時、地所為，在時空上具有密
    切關係，且侵害同一法益，各行為之獨立性均極為薄弱，依
    一般社會通念，認應合為包括之一行為，予以評價，較為合
    理所致。故重覆進行之數個同種類行為，需具有足令社會上
    一般人均認其不具獨立性，而應將之視為單一犯罪行為予以
    評價之時空上密切關係，始得認係接續犯。洗錢防制法制定
    之目的係為防止洗錢者利用洗錢活動掩飾其犯罪事實，妨礙
    重大犯罪之追查（立法理由參照）。其保護之法益係國家對
    於重大犯罪之訴追及處罰權。如行為人主觀上為掩飾自己或
    他人數個因不同重大犯罪之不法所得，而為不同之洗錢行為
    ，雖於密接之時間內為之，然既係妨害國家對於行為人所犯
    不同案件之追查及處罰權，侵害數個國家法益，且其各次之
    洗錢行為，又與不同之前置犯罪聯結，依社會通念，顯難認
    其各次行為間不具有獨立性，應全部視為一體而僅論以一罪
    。而刑法第339條之4加重詐欺取財罪為洗錢防制法第3條第1
    款所定之特定犯罪，所侵害者係個人財產法益，其罪數之計
    算，以被害人數、被害次數之多寡決之。洗錢防制法透過防
    制洗錢行為，促進金流透明，得以查緝財產犯罪被害人遭騙
    金錢之流向，有兼及個人財產法益保護之目的。從而，行為
    人以一行為犯洗錢防制法第14條第1 項洗錢罪及加重詐欺取
    財罪時，罪數計算，應慮及被害人財產法益受侵害之情形。
    原判決已說明：依丁○○、乙○○等之供述、扣案「ASUS筆
    電資料光碟」及「ASUS筆電（硬碟丟棄至屋至外）」內之每
    日收盤匯率及「水舞鑽」水房成員每日製作之業績帳，可明
    確區分「水舞鑽」水房成員每日替「變形金剛」、「五路財
    神世界盃介紹」等電信詐欺機房進行洗錢之標的金額及所獲
    取平臺服務費之金額，即各個不同工作日之洗錢犯行與犯意
    係明確可分，事實一之（一）之洗錢犯行，應以每個工作日
    作為區分各次犯罪行為之標準。「水舞鑽」水房提供大陸地
    區人頭金融帳戶給「鵬程車業」電信詐欺機房（俗稱給車）
    ，供該詐欺機房作為詐欺取財之用，行為態樣顯與上開單純
    洗錢行為之犯罪態樣不同，核係犯加重詐欺及洗錢罪（見原
    判決第33至34頁）。原判決依據卷內證據資料，認定丁○○
    、戊○○、乙○○、甲○○就事實一之（一）、（二）之犯
    罪行為態樣，就其等各次犯行、犯意綜合判斷，就事實一之
    （一）犯罪態樣為單純洗錢部分，以日數作為罪數標準；就
    事實一之（二）犯罪態樣為加重詐欺及洗錢部分，因被害人
    人數不明，依想像競合之例僅論以一加重詐欺罪。核其所為
    論斷，於法無違。至上訴意旨所引用之有關罪數計算之方式
    ，因個案事實及卷內證據各不相同，尚難任意比附援引，且
    基於個案拘束原則，本案亦不受其拘束。丁○○、戊○○、
    乙○○之上訴意旨就罪數部分所為指摘，並非合法之上訴第
    三審理由。
  ㈢刑法第59條關於犯罪之情狀顯可憫恕，認科以最低度刑，仍
    嫌過重者，得酌量減輕其刑之規定，乃法院得依個案情節自
    由裁量之事項。而刑之量定，亦同屬法院得依職權自由裁量
    之事項，苟於量刑時，已以行為人之責任為基礎，並斟酌刑
    法第57條各款所列一切情狀，在法定刑度之內予以裁量，又
    未濫用其職權，所量之刑亦無違公平、比例及罪刑相當原則
    者，即不得遽指為違法。原判決已說明：丙○○不思循正途
    獲取所需，反欲詐騙他人謀利，雖尚未得逞，亦難認在客觀
    上足以引起一般同情而有情輕法重之情，自無刑法第59條酌
    減其刑規定之適用。第一審量刑時已以丙○○之責任為基礎
    ，具體審酌刑法第57條各款所列事由，量處有期徒刑1 年，
    核無不當，應予維持之理由（見原判決第43頁）。再丙○○
    乃受己○○召募，負責事實二所示詐欺機房，犯罪情節自較
    僅負責教導劉承訓等人演練詐欺手稿之游凱智為重，原審維
    持第一審量處較游凱智為重之刑度，與公平、比例原則無違
    。再刑法第74條第1款、第2款所指緩刑要件，係以判決時為
    準，與成立累犯與否，以行為時為準，尚有不同。丙○○於
    本案110 年10月21日宣判前，曾因妨害自由罪，經量處有期
    徒刑4月，於109年5 月22日易科罰金執行完畢，有臺灣高等
    法院被告前案紀錄表可稽（見本院卷第303 頁），與刑法第
    74條第1款、第2款之規定不符，自無從為緩刑宣告。丙○○
    上訴意旨就原審量刑所為指摘，同非適法之上訴第三審理由
    。
四、綜上，丁○○、戊○○、乙○○、丙○○等上訴意旨，無非
    係就原審採證認事及量刑職權之適法行使，以及原判決已明
    確論斷說明之事項任憑己意再事爭執，或仍為單純事實之爭
    辯。甲○○上訴意旨並非依據卷內訴訟資料具體指摘原判決
    不適用何種法則或如何適用不當。其等上訴意旨均與法律所
    規定得為第三審上訴理由之違法情形不相適合，揆之首揭說
    明，其等上訴均為違背法律上之程式，應予駁回。
據上論結，應依刑事訴訟法第397 條、第401 條、第395 條前段
，判決如主文。
中    華    民    國   111    年    5     月    31    日
                  刑事第四庭審判長法  官  林  立  華  
                                  法  官  謝  靜  恒  
                                  法  官  林  瑞  斌  
                                  法  官  李  麗  珠  
                                  法  官  王  敏  慧  
本件正本證明與原本無異
                                  書記官
中    華    民    國   111    年    6     月    2     日